臺灣高等法院臺南分院刑事判決　　　　　九十二年度上重更(四)字第一五號　Ｇ
　　　上　訴　人
　　　即　被　告　丁　○　○
　　　選任辯護人　鄭　慶　海　律師
右上訴人因殺人等案件，不服臺灣臺南地方法院八十五年度重訴字第一九號中華民國
八十六年六月二十四日第一審判決（起訴案號：臺灣臺南地方法院檢察署八十五年度
營偵字第七八一號、第七九五號、第八三五號、第八三六號、第九二六號），提起上
訴，經判決後由最高法院第四次發回更審，本院判決如左：
      主      文
原判決關於丁○○殺人暨定應執行刑部分撤銷。
丁○○共同殺人，處死刑，褫奪公權終身。
      事      實
一、緣丁○○於民國（下同）八十五年二月十一日涉嫌傷害其前任同居女友甲○○，
    經林女訴由臺灣臺南地方法院檢察署偵查中（八十五年度偵字第三五三一號，傷
    害部分業經另案臺灣臺南地方法院八十五年度訴字第六六九號判處有期徒刑六月
    ，如易科罰金以參佰元折算壹日，妨害自由部分不另為無罪之諭知，丁○○不服
    提起上訴，經本院另案八十六年度上易字第四二四號判決駁回上訴而告確定），
    丁○○亟欲與甲○○達成和解，以便甲○○能撤回告訴，惟甲○○避不見面，丁○○先後斥資計新台幣（下同）九十三萬元委託二家徵信社人員找尋二月餘無著
    ，僅查得甲○○與現任男友葉一正在一起等資料，苦思無策。嗣丁○○於同年四
    月二十日，在台南縣麻豆鎮○○街八之二號住處，與其堂弟陳坤鍾（丁○○及陳
    坤鍾共同妨害自由部分經原審同案判處有期徒刑三年六月，本院八十六年度上重
    訴字第一一七八號及最高法院八十七年度台上字第二六○二號判決駁回上訴而告
    確定，陳坤鍾共同殺人部分經原審判處有期徒刑十三年，檢察官及陳坤鍾均不服
    提起上訴，現由本院八十七年度上重更一字第二０七號通緝中）言及此事，陳坤
    鍾遂向丁○○提議由伊委託專門替人討債者押回甲○○，或押回葉一正，再向葉
    一正逼問甲○○下落，丁○○祇須花費三十萬元即可辦成等語，丁○○亦認可行
    ，二人遂萌共同非法剝奪甲○○或葉一正之行動自由之犯意，並推由陳坤鍾覓人
    實施。同年五月一日晚上七時三十分許，丁○○與陳坤鍾至台南縣六甲鄉○○○○道旁己○○（原由本院通緝中，業於九十一年七月三十日緝獲歸案，本院另案
    九十一年度上重更緝二字第三七四號於九十一年九月十八日以共同妨害自由罪判
    處有期徒刑三年）經營之全國花檳榔攤探詢葉一正之下落，適己○○之友林錫豐
    （共同妨害自由部分，經本院另案八十六年度上訴字第二○八一號判處有期徒刑
    二年六月，最高法院八十九年度台上字第三五九四號判決駁回上訴而告確定）在
    場聞及此事，表示願代為處理，並基於與丁○○、陳坤鍾共同犯意之聯絡，經過
    商議，丁○○遂以三十萬元之代價，委由林錫豐找尋押回甲○○或葉一正，丁○○並告知林錫豐有關葉一正之車號及地址，且將伊及陳坤鍾之行動電話號碼留給
    林錫豐供彼此聯絡之用。迨同年月四日晚上十一時許，林錫豐駕駛自用小客車（
    車牌號碼不詳）內乘載具有共同犯意聯絡之二不詳姓名成年男子，至台南縣鹽水
    鎮水秀里土庫二之十五號臺灣不銹鋼公司前，推由該二不詳姓名成年男子下車強
    抓葉一正至車內後座，以封箱膠布纏繞臉部，捆綁其雙手，控制其行動，於同日
    晚上十一時四十分許，將葉一正押抵麻豆鎮農會前途中，林錫豐即致電陳坤鍾（
    按陳坤鍾此時與丁○○等正在麻豆鎮潮韻西餐廳用餐）稱：已押到葉一正，欲押
    往何處等語，陳坤鍾乃向丁○○使眼色暗示人已押到，並詢問丁○○東西（按指
    人）欲放何處，丁○○答稱押至其住處（即台南縣麻豆鎮○○街八之二號），陳
    坤鍾遂轉知林錫豐，雙方並約定在麻豆鎮農會前會合，陳坤鍾旋即於同日晚上十
    一時五十分許先載丁○○回其上開住處等候，陳坤鍾因時值深夜，丁○○籌不出
    三十萬元，乃致電己○○請其出面向林錫豐商量延後付款，己○○基於幫助丁○○、陳坤鍾非法剝奪葉一正行動自由之犯意，而參與妨害自由構成要件之行為，
    應其所請，陳坤鍾旋至上開檳榔攤載其同往麻豆鎮農會與林錫豐會合後，推由陳
    坤鍾駕駛其所有之ＴＨ－二二七七號自用小客車載己○○在前導引，林錫豐等三
    人則押解葉一正駕車尾隨於後，於翌日（五月五日）零時十五分許，渠五人共同
    將葉一正押至上開丁○○住處一樓後，再與丁○○共同將葉一正押至其住處四樓
    房間內，途中己○○並以膠布黏住葉一正之嘴巴，共同以此非法方法剝奪葉一正
    之行動自由（被告妨害自由部分業經判決確定）。押抵四樓後，林錫豐等三人應
    己○○之商請，同意丁○○延後付款，旋即離去，己○○則留在三樓客廳，丁○○、陳坤鍾二人則上四樓房間內開始向葉一正逼問甲○○之下落，因葉一正拒不
    招出，丁○○一時怒不可抑，頓萌殺機，乃以螺絲起子乙把，以左手持螺絲起子
    朝葉一正身體要害頭部之右側刺一下，此時陳坤鍾則基於與丁○○共同殺害葉一
    正之犯意，下樓阻擋其母親進入攔阻丁○○殺害葉一正，丁○○又將葉一正撲倒
    在床上，並改以右手持該起子猛刺葉一正之左側頭部數下，致葉一正之頭部有兩
    處刺傷，其一處刺傷係頭部右側右太陽穴距離頭頂六公分、離中線十一公分，頭
    皮上有一處圓形孔洞○‧八×○‧六公分，此處頭皮下之額骨（接近顳骨）外板
    亦有一處孔洞○‧六×○‧四公分，另一處刺傷係左側頭顳骨部位，在顳頭皮（
    左耳朵前上方）有一處圓形孔洞○‧七×○‧八公分，此處頭皮下之顳骨亦有一
    處圓形孔洞○‧六×○‧七公分刺傷，致葉一正因頭部被刺傷出血過量死亡。詎
    丁○○、陳坤鍾見葉一正死亡，於同日（五日）零時四十五分許即將其搬以花布
    被單包裹葉一正屍體，合力將葉一正屍體拖至該車之後座之行李車箱內放置，並
    將行李箱蓋住。陳坤鍾參予該殺人之犯罪構成要件行為後，因恐東窗事發隨即離
    去，丁○○則獨自駕駛該自用小客車，先至麻豆交流道逗留片刻，繼經佳里鎮市
    區駛往台南市五期重劃區○○路一間廟前丟棄，。嗣丁○○起意焚壞葉一正之屍
    體（丁○○共同損壞屍體部分，經原審同案判處有期徒刑四年十月，經本院八十
    六年度上重訴字第一一七八號及最高法院八十七年度台上字第二六○二號判決駁
    回上訴而告確定），於同日凌晨二時許，丁○○乘坐其堂弟丙○○（共同損壞屍
    體部分，業經本院前審八十九年度上重更(二)字第六六號判處有期徒刑四年，經最
    高法院九十一年度台上字第七一號判決駁回其上訴而告確定）駕駛之車牌號碼Ｐ
    Ｒ－三八三號計程車至麻豆交流道加油站斜對面之麻豆活海產店邀陳坤鍾之友乙○○（共同損壞屍體部分，業經本院前審八十九年度上重更(二)字第六六號判處有
    期徒刑四年六月，經最高法院判決駁回上訴而告確定）及乙○○之友黃火木（綽
    號木仔，共同損壞屍體部分，業經本院前審八十九年度上重更(二)字第六六號判處
    有期徒刑四年，經最高法院判決駁回其上訴而告確定），四人共乘丙○○之計程
    車抵五期重劃區前開ＴＨ－二二七七號自用小客車停放處，途中丁○○告知許、
    黃二人其已殺死葉一正，欲將其屍體燒掉，請其二人幫忙找尋地點及焚屍，許、
    黃二人乃應其所邀，渠等四人乃基於共同焚毀葉一正屍體之犯意聯絡，在前開停
    車處商議後，先由乙○○駕駛該後座行李箱放置葉一正屍體之ＴＨ－二二七七號
    自用小客車，另由丙○○駕駛計程車載丁○○、黃火木，一起先至台南縣永康市
    ○○街一四三號前廢棄汽車場，將ＴＨ－二二七七號自用小客車及葉一正屍體暫
    時藏放該處。嗣四人依約於同日凌晨五、六時許至該廢棄汽車場會合完成該議後
    ，四人旋復約定同日（起訴書誤為翌日）即五月五日晚上十時許，再至該廢棄汽
    車場會合焚燒葉一正之屍體。五日晚上七、八時許，丙○○先駕駛其上開計程車
    載丁○○至臺南市○○路購得汽油桶二個、鍬二支後，依約於十時許，至該廢棄
    汽車場與乙○○與黃火木會合，四人一同乘坐丙○○之計程車，找尋擇定以台南
    縣永康市○○里○○○段河堤護田作為焚屍地點後，隨即返回該汽車廢棄場，乙○○即駕駛ＴＪ－一九八一號自小客車載黃木火，攜帶丙○○所購之圓鍬乙支，
    先至該護田，由乙○○先持圓鍬挖一坑洞，潑灑半桶汽油，丙○○旋即駕駛該後
    座行李箱放置葉一正屍體ＴＨ－二二七七號自用小客車載丁○○，於翌日（五月
    六日）零時許至該處，乙○○、丁○○合力將葉一正屍體搬下，丙○○則拉著裹
    屍之被單緊隨在後，合力搬至乙○○所挖之坑洞內放置後，再由丁○○、乙○○
    檢了一些木屑、垃圾等雜物掩蓋於屍體上助燃，丁○○並再潑灑汽油半桶於屍體
    上，繼由丁○○以打火機點火焚屍，丙○○、黃火木在旁把風，迄屍體焚壞不全
    後方一同離去（被告毀壞屍體部分經判決確定），由丙○○載丁○○將ＴＨ－二
    二七七號自用小客車駛回汽車廢棄場棄置，再分頭駕車逃亡，丙○○並於同日下
    午二、三時許復載丁○○至上址焚屍現場查看，發現遭焚壞後之葉一正屍體暴露
    於外，二人乃以現場棄置之沙發椅覆蓋其上後方離去。因葉一正被人押走後，甲○○已向警方報案，嗣於同年五月七日下午六時三十分許，丁○○在台南市○○
    路為警循線逮獲，經警多方查證，丁○○方供出案情，警方乃復循線查獲其餘共
    犯，而死者葉一正之屍體則於同年月八日下午四時許，始為人發現報警處理。
二、案經被害人葉一正之母戊○○○訴由台南縣警察局新營分局報請台灣台南地方法
    院檢察署檢察官偵查起訴。
      理      由
一、訊據上訴人即被告丁○○矢口否認有殺人犯行，辯稱：伊雖有將葉一正放入後車
    廂內，當時已有人在後面跟蹤，葉一正係伊將車駛至台南市五期重劃區○○路一
    間廟前停放時遭人用槍擊斃，葉一正之死與是否遭螺絲起子刺傷無關，且伊未拿
    螺絲起子，伊不必負葉一正死亡之責云云。然查：
（一）右揭被告丁○○如何以螺絲起子刺殺被害人葉一正之事實，迭據被告丁○○於
      警訊時（見台南縣警察局新營分局營警刑字第六○七四之九號卷第十八頁至十
      九頁反面、第二十五頁反面）、偵查中（見台灣台南地方法院檢察署八十五年
      營偵字第七八一號卷第一宗第六十三頁正面第四行至第六十三頁正面第二行）
      、原審審理訊問及嗣後警方借提訊問時（見原審卷第一宗第五十一頁正面、第
      一五五頁正面、原審卷第二宗第一七一頁反面、第一七二頁、第一八四頁反面
      ）均坦白承認，甚至在臺灣高等法院檢察署法醫中心法醫盧納密鑑定被害人葉
      一正係受頭部射槍傷合併灼傷（見八十五年十二月三十日檢仁醫字第一三六○
      八號函文），及證人盧納密至原審作證證稱被害人葉一正遭槍傷云云之後（原
      審卷第三宗第四十二頁、第一宗一五四頁正反面），被告丁○○於原審訊問，
      猶不否認其於原審調查時所述均實在，及以螺絲起子刺殺被害人等情甚詳（見
      原審卷第三宗第八四頁反面、第一二六頁、第四宗四六頁反面），其所供述之
      情節，亦核與同案被告陳坤鍾於警訊時及偵審中迭次所供：葉一正係被丁○○
      以螺絲起子猛刺其頭部，致其頭部大量出血等語（見營警刑字第六○七四之九
      號卷第三十四頁正面第二、三行、第三十九頁正面第六、七行、台灣台南地方
      法院檢察署八十五年度營偵字第八三五號卷第十七頁正面第七、八行、原審卷
      第一宗第一五三頁反面）、及同案被告乙○○於警方借提訊問時所供：丁○○
      告訴伊稱葉一正是其以一尖狀螺絲起子猛刺其太陽穴而死（見原審卷第二宗第
      一八七頁正面，被告丁○○於原審亦供稱曾向乙○○告知殺害葉一正，請其幫
      忙處理屍體，見原審卷第二宗一七一頁反面）、共同被告黃火木及丙○○於偵
      查中所供：丁○○稱葉一正係遭其殺死（見台灣台南地方法院檢察署八十五年
      度營偵字第七九五號卷第二十九頁正面、第四十一頁反面）、證人甲○○、被
      害人葉一正之母戊○○○指證葉一正被害情節均相符，被告丁○○之自白核與
      事實相符，當足憑採，足見被告丁○○確有以螺絲起子刺殺被害人葉一正，彰
      彰明甚。
（二）本件被害人葉一正之頭部右側右太陽穴距離頭頂六公分、離中線十一公分，頭
      皮上有一處圓形孔洞○‧八×○‧六公分，此處頭皮下之額骨（接近顳骨）外
      板亦有一處孔洞○‧六×○‧四公分，左側頭部一處刺中顳骨部位（左耳朵前
      上方），該頭皮上有一處圓形孔洞○‧七×○‧八公分，此處頭皮下之顳骨亦
      有一處圓形孔洞○‧六×○‧七公分，該二圓孔之大小幾乎相等，且該二圓孔
      ，與被告當庭所繪之兇器十字尖狀螺絲起子刺傷之傷口口徑大小相符，亦有其
      所繪圖片乙紙附卷可稽（見原審卷第二宗第二○九頁正面），又被害人葉一正
      確係因是使用尖器具（如螺絲起子）所造成的頭部刺傷導致死亡，死後再次點
      火燃燒，死亡方式為他殺（上重訴卷第二宗第六、七頁）之事實，復經檢察官
      督同法醫相驗及解剖屍體複驗明確，掣有相驗屍體證明書、勘驗筆錄、焚屍現
      場照片及台灣高等法院檢察署以八十六年五月二十一日檢金醫字第四九二二號
      函所檢送該署法醫中心依據本案全部卷証而重新鑑定製作之八十五高檢醫鑑字
      第三九二號鑑定書在卷足憑（營警刑字六０七四號警卷四五頁起、八十五年度
      相字第七二七號卷、營偵字第七八一號卷第一宗第六至第十八頁照片、原審卷
      第四宗第三頁、本院上重訴卷第二宗第一至七頁），被害人葉一正應係因頭部
      上開部位，遭尖狀螺絲起子刺傷致死無訛。
（三）有關被害人葉一正頭部之創傷：(1)八十五年八月二十一日臺灣高等法院檢察署
      法醫中心（八十五）高檢醫鑑字第三九二號鑑定書（由法醫盧納密鑑定）認係
      ：「死者無名屍，死因為頭部接觸射槍傷併合灼傷」（見原審卷第二宗第二十
      三頁）；(2)八十五年九月三日、十二月七日，證人即法醫盧納密於臺灣臺南地
      方法院調查時證稱：「頭顱槍傷是非常明顯」、「死者係受死後才被開槍」（
      見原審卷第一宗第一五四頁反面、第二宗第二○七頁）；(3)八十五年十二月三
      十日臺灣高等法院檢察署法醫中心檢仁醫字第一三六○八號函（亦由法醫盧納
      密鑑定）認：「是典型之槍傷傷口」（見原審卷第四宗第四十三頁）。(4)嗣後
      八十六年五月二十一日臺灣高等法院檢察署法醫中心更換鑑定報告（亦由法醫
      盧納密鑑定），改鑑定（八十五）高檢醫鑑字第三九二號鑑定書認係：「死因
      係使用尖器具（如螺絲起子）所造成的頭部刺傷導致死亡，死後再點火燃燒」
      （見本院上重訴字第一一一七八號卷第二宗第七頁）。鑑定人對被害人葉一正
      頭部之創傷之鑑定，前後不一。而所謂「屍體解剖記錄」依原鑑定人所述即鑑
      定書內容，無另外之屍體解剖記錄，有法務部法醫研究所八十九年十二月十一
      日法醫所理字第二二三六號函可按（本院上重更(二)卷二二六頁），既無屍體解
      剖記錄，致本院無從依最高法院八十九年度台上字第一四八號發回意旨，由該
      屍體解剖記錄，以查明究竟。惟查：
    1.子彈因有來輻線，射入人體後，會旋轉前進，故其射出口之口徑，會比其射入
      口之口徑大出甚多，此為公知之物理常識，然本件被害人葉一正的頭部創傷因
      在被害人頭部雙側，左側在蝶額縫合後方之顳骨近頂骨端，右側在蝶額縫合前
      上方之額骨近頂骨瑞，於頭骨上分別為○．六至○．七公分圓形孔洞及○．六
      ×○．四公分孔洞，該二圓孔之大小幾乎相同，因而所謂遭槍傷，應屬不可能
      。
    2.被害人葉一正致命傷係於頭顱骨雙側太陽穴附近，被害人在死亡後並遭焚屍，
      故台灣高等法院檢察署法醫中心鑑定書分別於八十五年八月廿一日（第一次鑑
      定書）、八十六年五月十五日（第二次鑑定書）及八十七年十一月三日函覆謂
      ：「因於死後焚屍，毀損了屍體表面跡證，尤其在創傷燒灼傷與死後火傷互相
      混淆之故，即就死後焚燒後傷及表皮，若僅就表皮及位置之傷勢容易誤判。」
      ，因而法醫盧納密之鑑定報告及證詞均稱被害人葉一正係遭槍傷。此與實際情
      況不符之鑑定報告及證詞，自不足為被害人葉一正係遭槍傷致死之認定。
    3.又依槍傷之判定原理，表皮組織孔洞大小等可因入、出口，子彈穿透力道，穿
      透爆炸衝力等因素而改變，惟獨在子彈穿過頭顱之雙層膜狀骨時遺留之孔洞痕
      跡為最有力之證據。須知現有最小的槍彈子彈口徑為○．二一二（英吋），若
      換算為○．五三八五公分。在子彈直徑撞擊而撞擊物體之空間，一般為一．六
      倍（至少亦有一．二倍）之撞擊空間導因於子彈旋轉及扭力造成被撞擊物體之
      衝擊及反扭力（反作力）對靜止物體（頭顱骨）所形成之傷害。故此案顱骨出
      入若為子彈貫穿傷，其口徑應至少在○．六五公分以上，且依Gelatin 衝擊原
      理亦應在○．八六公分以上，有法務部法醫研究所八十九年十二月十一日法醫
      所理字第二二三六號函可按（本院上重更(二)卷二二七、二二八頁）。況依Ross
      發表文章「由頭顱骨入口研判槍彈口徑」一文中，明述一般常見槍枝最小口徑
      為點二二，故由點二二、點二五、點三二、點三八，取得平均（MEAN）入口直
      徑得知點二二之入口為六．七五九加減一．二七三，此為頭顱骨外板測量（約
      為子彈口徑之一．二倍）；再依Gelatin Idea，可高至一．八倍（若測量頭顱
      骨內板）；由出口可同理運算之，即外板可高達子彈口徑之一．八倍，內板達
      一．二倍（見Berryman文章），有法務部法醫研究所九十一年九月十六日法醫
      理字第○九一○○○二七四四號函暨原文附本院卷可稽（本院上重更(三)卷第一
      宗十一頁）。該法醫研究所為專門法醫研究機構，前述倍數乃依其專業領域所
      計算得知，被告徒以字面翻譯未經計算，遽指該函示與原文不符，要無可採。
      然由解剖所見並排除測量之誤差值，死者葉一正頭顱骨之穿孔分別為○．六至
      ○．七公分及○．六×○．四公分之穿創傷，益徵被害人葉一正頭部穿孔不可
      能係遭槍傷，應為鈍器如螺絲起子之穿刺傷。
    4.法醫盧納密嗣後再鑑定，亦認：「被害人葉一正位於右太陽穴距離頭頂六公分
      ，離中線十一公分，頭皮上有一處圓形孔洞○‧八×○‧六公分。傷口周圍有
      類似槍彈所造成之黑色擦傷輪，是因為燒焦有煤煙堆積在此皮膚孔洞周圍所造
      成，可確認無槍擊所形成的火藥粉粒（剌青）現象。在此位置頭皮下的額骨（
      接近顳骨）外板亦有一處孔洞○‧六×○‧四公分，周圍也有黑色碳化物（是
      因為燒焦的煤煙帶入）。位於頭顱另左側的顳骨發現亦有一處約○‧六－○‧
      七公分圓形孔洞，也在顳頭皮（左耳朵前上方）發現有一處圓形孔洞約○‧七
      －○‧八公分。〔因為當時把右側額骨創口認為是接觸射槍傷入口，對側之創
      口為出口，所以無記錄右側創口大小。〕。且因為頭部兩側之頭顱骨是較薄，
      特別是左顳骨。右側額骨的傷口，因為創口位置靠近顳骨，也是比額骨前側還
      要薄，因此如使用螺絲起子大力打擊也能穿入此右額骨外側和左顳骨」，並出
      具法醫中心（八五）高檢醫鑑字第三九二號鑑定書一份在卷可憑（本院上重訴
      卷第二宗四至六頁），顯見法醫盧納密當時係因被害人葉一正頭部之傷口周圍
      有黑色碳化物，故誤認係槍擊所造成。至於法務部法醫研究所八十七年十一月
      三日法醫所八七文理字第○四五三號函稱：三九二號法醫中心鑑定書中診斷葉
      一正死因為「頭部接觸射槍傷併合灼傷」係由鑑定人盧納密出具，並由方中民
      背書共同出具鑑定書，後因承辦檢察官接受加害人之說詞－兇器不是槍械而是
      「螺絲起子」，經盧納密同意更換鑑定書為「使用尖器（如螺絲起子）所造成
  頭部刺傷致死亡，死後再次點火燃燒」，但方中民在考量原鑑定人及檢察官之
      偵查結果，同意變更，但仍心存疑問，認可能凶嫌為脫罪減刑所用之方法，因
      此不同意列名出具鑑定書：：：等語（本院上重更(一)卷一五○頁），或係牽涉
      本身認知問題，或係以不同角度之考量，然應不影響被害人葉一正頭部之穿刺
      傷係遭被告丁○○以螺絲起子所為之認定。又依上述法務部法醫研究所八十九
      年十二月十一日法醫所理字第二二三六號函之研判意見，(一)函詢之「屍體解剖
      紀錄」依原鑑定人所述即為鑑定書之內容。該鑑定書之內容，係指第一次鑑定
      書，該鑑定書除記載：「右太陽穴距離頭頂六公分，離中線十一公分，有一處
      圓形槍射入口○‧八×○‧六公分，：：：皮下額骨槍孔為○‧六×○‧四公
      分。」且另有「由左顳骨與頭皮離去，射出口位於左耳朵前上方，距離頭十二
      公分，離中線十三公分」之記載，復有法務部法醫研究所九十一年六月十日法
      醫理字第○九一○○○一三八六號函暨所附盧納密醫師解剖手繪圖稿（其上標
      明有左顳部之孔洞可稽）附本院卷可稽（本院上重更(三)卷第一宗九二至九四頁
      ）。至被告丁○○於本院前審曾具狀謂台灣嘉義地方法院八十三年度重訴字第
      五五三號蘇金興殺人案，被害人王川田遭手槍類槍彈射殺死亡，其驗斷書上記
      載：「枕骨左部有(甲)、○‧六公分長縫合傷及○‧六×○‧四公分槍彈射入傷
      各一處。(乙)、左外頸部○‧五×○‧五公分槍彈射入口一處。」並附該驗斷書
      影本，質疑上開鑑定書所謂現有最小的槍彈子彈口徑為○‧二一二（英吋）：
      ：：故此案顱骨出入口若為子彈貫穿傷，其口徑至少在○‧六五公分以上，而
      認定本案被害人之傷非出於槍傷之正確性云云（見本院上重更(二)卷第二宗第二
      至八頁），惟該驗斷書被害人所敘述為皮膚上之傷口，與本件被害人之顱骨穿
      孔的敘述是顱骨上，有所不同，此為個案上之差異性，有法務部法醫研究所九
      十一年九月十六日法醫理字第○九一○○○二七四四號函附本院卷可稽（本院
      上重更(三)卷第一宗十一頁），尚難比附援引。
    5.證人即承辦警員曾三泰於原審調查時亦結稱：在現場未發現任何彈孔（見原審
      卷第二宗第六十頁正面），共同被告己○○於原審調查時亦供稱：當天現場未
      看到槍，亦未聽到槍聲等語（原審卷第一宗一五七頁），共同被告陳坤鍾於本
      院前審亦供稱：當天我在四樓只看到丁○○拿著螺絲起子，從頭至尾並沒有聽
      到槍聲等語（本院上重訴卷第二宗七四頁、上重更(一)卷一一九頁），且兇案現
      場亦無彈痕或留有彈頭、彈夾，衡之被告丁○○係將被害人葉一正放置於後座
      行李箱，之後亦係由後座行李箱抬出葉一正之屍體滅屍，設若葉一正在丁○○
      住處或後座行李箱有遭他人槍擊，丁○○住處或後座行李箱焉無任何無彈痕或
      留有彈頭、彈夾，且亦無任何人聽到槍聲？無其他積極證據證明被害人葉一正
      係遭槍傷致死。被告辯稱其駕車至五期時，有車輛跟，葉一正遭人開槍云云
      ，僅屬推側之詞，又無證據證明，委無足採。
    6.綜上參酌被害人葉一正之傷勢、兇案現場之情況及被告、共犯等之供詞，顯足
      認定被害人葉一正確係因頭部上開部位，遭尖狀螺絲起子刺傷致死，於死亡後
      再被焚屍等情屬實，況隱瞞以槍械射擊而改供係使用螺絲起子行刺頭部致死亡
      ，依法並不能使凶嫌脫罪或減刑之虞，且本院前審再請法務部法醫研究所再綜
      合全部卷證，鑑定被害人葉一正頭部之創傷造成之原因，該所亦認：「綜合彈
      道撞擊原理，由解剖所見並排除測量之誤差值，死者葉一正頭顱骨之穿孔分別
      為○．六至○．七公分及○．六×○．四公分之穿創傷，應不是槍傷而應為鈍
      器如螺絲起子之穿刺傷。」亦有該所八十九年十二月二十一日法醫所八九理字
      第二二三六號函附卷足佐證（本院上重更(二)卷第一宗二二八頁），更足認本件
      法醫中心第一次鑑定結果及法醫盧納密前此所證被害人頭部遭槍擊云云，均有
      誤會。
（四）被告丁○○迭次所供其朝葉一正身體要害頭部行刺二下，刺殺過程中因其左手
      腕、左手掌背等處受傷，無從使力，其乃壓住葉一正之身體，改以右手持該起
      子猛刺葉一正之左側頭部數下，致葉一正倒地始罷手乙節甚詳，而被害人葉一
      正之頭部僅查出前揭二傷口，則顯係被害人之抵抗搖擺所致，而人體頭顱在外
      觀上，顳骨、蝶骨、頂骨交接處相對性是顱骨較薄之區域，俗稱「太陽穴」。
      若以螺絲起子刺顱骨，則端視力道及銳度，若力道足夠，一般顱骨亦有可能刺
      穿，而上述之太陽穴位置為顱骨較易貫穿之部位，其餘部位之外層（Cortex）
      均極厚且堅硬，有法務部法醫研究所九十一年九月十六日法醫理字第○九一○○○二七四四號函暨所附之人體頭部解剖圖各乙紙在卷可按（本院上重更(三)卷
      第二宗十二、二二頁），況葉一正之屍體之頭部表皮，除顏面部位較為完整外
      ，兩頰均已腐爛生蛆，有其屍體照片附卷可考，已無法依其表皮留存之傷口，
      推斷其被刺之次數，因之自無從據以否定被告丁○○前開自白刺殺次數之真實
      性，應認被告丁○○所供其朝葉一正身體要害頭部行刺二下後又壓住葉一正之
      身體，再改以右手持該起子猛刺葉一正之左側頭部數下，並無與事實不符之處
      。
（五）至於凶案現場牆壁留存之Ｂ型血液，經抽取林錫豐及陳坤鍾父母之血液比對Ｄ
      ＮＡ，認與牆壁上Ｂ型血液之ＤＮＡ不符，有法務部調查局九○年五月二十三
      日陸四字第九○○二八三八三號、九○年七月二十七日陸四字第九○○四一二
      三一號鑑定通知書各一份附卷足資佐證（本院上重更(二)卷第二宗六七、一○六
      頁），顯見上開牆壁Ｂ型血液並非林錫豐或陳坤鍾所有。而比對被告丁○○及
      陳坤鍾、己○○之供詞，當時押被害人葉一正至丁○○住處為丁○○、陳坤鍾
      、己○○、林錫豐及二名不詳姓名者，被害人葉一正受害於當時留於丁○○住
      處四樓者係丁○○、陳坤鍾（陳坤鍾嗣後又下樓阻擋丁○○之母親上樓），己○○在三樓，林錫豐及二名男子已先行離去，留下之丁○○、己○○血型並非
      Ｂ型，而陳坤鍾雖血型為Ｂ型，然與牆壁上Ｂ型血液之ＤＮＡ不符，參以現場
      電話卡、膠帶、壁紙上大量留下之血跡為被害人葉一正所有，僅壁紙上有部分
      （一些）Ｂ型血跡，足見壁紙上所留下之部分Ｂ型血跡，並非與本案有關之人
      員所留，況被告丁○○等人均稱除丁○○、葉一正外並無人受傷，更見壁紙上
      所留下之部分Ｂ型血跡與本案無關。原判決認該Ｂ型血液為陳坤鍾所留，因認
      同案被告陳坤鍾有與被告丁○○共同行兇，顯乏依據，同案被告陳坤鍾應係基
      於與被告丁○○共同行兇之意，阻攔丁○○之母及將死亡之葉一正抬入車子行
      李箱。至被告丁○○之左手腕、左手掌背二處傷，傷口很小呈點狀，且該受傷
      處衡情流血量不大，因之，現場並無被告丁○○之血跡應堪理解，尚難據此認
      定被告丁○○並未行兇。至於另證人即被告丁○○之母陳李貴美、姨母李玉英
      、李金鳳所證稱：當天伊等未於丁○○住處看到葉一正云云，則顯亦係與被告
      誼屬至親關係，所為事後迴護被告丁○○之詞，均非可信。又依被告丁○○所
      供其刺殺葉一正時，因其母要上樓阻攔，陳坤鍾乃下樓去阻止其母上樓，及當
      時己○○在三樓客廳等情，足見被告丁○○刺殺葉一正時，陳坤鍾係基於與丁○○共同殺害葉一正之意，下樓去阻止丁○○之母上樓，而當時己○○確在三
      樓客廳，則未參與（若丁○○刺殺葉一正時，陳坤鍾、己○○有在旁觀看，於
      葉一正反抗丁○○時必然會出手幫忙，故當時彼二人應不在場）。陳坤鍾既替
      丁○○策劃擄人，又在丁○○殺人之際，阻止陳母上樓，其有以共同犯罪之意
      思，為犯罪構成要件以外之行為，應負共同殺人罪責。（陳坤鍾殺人已判決確
      定。
（六）被焚之屍體確為葉一正，業據證人即葉一正之牙醫師張榮豐指認無訛，且葉一
      正被殺現場所採血液與其屍體之肋骨所為ＤＮＡ比對結果相同，與其父母葉福
      禮、戊○○○之血液所為ＤＮＡ比對結果亦相符，亦有內政部警政署刑事警察
      局八十五年五月二十日刑醫字第三○二八九號鑑驗書及黃榮豐牙醫診所病歷表
      各一紙附卷可稽（警局六○七四之九號卷九二、九七、九九、一○○頁）。按
      頭部係人體要害部位，太陽穴又係人體脆弱部位，以螺絲起子猛刺該部位足以
      致命，此當為被告丁○○及同案被告陳坤鍾二人所明知之事實，其二人仍執意
      為之，其殺意之堅，已可概見。被告丁○○就其殺人之動機，於警訊時及偵審
      中迭次供稱：因將葉一正鬆綁，葉一正乘機持螺絲起子刺傷伊左手，伊方趁隙
      奪取該起子刺殺葉一正等語，惟查葉一正被押至丁○○住處時，為林錫豐等以
      封箱膠布纏繞臉部，捆綁其雙手，林錫豐等離去後，被告丁○○即在四樓房間
      內開始向葉一正逼問甲○○之下落，陳坤鍾則在旁觀看（嗣後被告丁○○刺殺
      被害人時，陳坤鍾則下樓阻止丁○○之母上樓），被告丁○○焉有可能將葉一
      正輕易鬆綁，並授與以螺絲起子刺傷伊之機會，此項辯解，有違事理，不足採
      信，被告應係葉一正不供出甲○○下落致萌殺機。又被告丁○○於警訊時及偵
      審中供稱：被害人葉一正於被搬至後座之行李車箱內放置時，尚有呼吸現象，
      惟查（一）證人即法醫師盧納密於本院前審調查時亦供稱：本件被害人頭部受
      創，出血不少，依醫學經驗法則，在第一現場死亡之可能性較大，但案件實例
      上，亦有不少未在第一現場死亡，係送醫急救不治死亡，故本件被害人係在第
      一或第二現場死亡，應參酌被告所述之案件發生經過情形研判等語在卷（見原
      審卷第四宗第十七頁正反面）。（二）被告係以用床單包裹葉一正，在地上拖
      行方式將葉一正從四樓運下一樓，此係運屍方式，並非運送重傷之人方式。（
      三）被告將葉一正放入汽車行李廂，將車開到台南市五期棄置，其警訊自白中
      未說查看行李廂中之葉一正，發現己死等語，而是直接將車棄置廟前即離去，
      徜葉一正未死亡，被告怎可能將車棄置即離去？徜葉一正甦醒過來，自行逃脫
      或呼救經人發現而獲救，則被告怎能逃罪？故徜葉一正未死亡，被告應不會將
      車棄置該處即離去。故葉一正應係在被告麻豆住處即因刺傷而死，應較符合事
      實，被告及陳坤鐘此部分所辯，應非可採。至於被告丁○○於第一審迭稱：「
      我和乙○○、黃火木是搭丙○○開的車子至五期」，「我們在五期時，死者仍
      在呼吸，聲音很大」，「到達五期時，丙○○與黃火木留在車上，我與乙○○
      一起下車，當時尚聽到被害人呼吸聲：：：，我們與乙○○分別到達廢車場，
      ：：：是乙○○告訴我死者已死亡，乙○○並提議將屍體燒燬。」然觀之被告
      於警訊到案於第一、二次警訊均供不知情，嗣在相關證據呈現下才慢慢供出案
      情，惟仍反覆閃爍翻異其詞，顯係故意干擾辦案者之正確判斷，被告上詞顯係
      畏責飾詞，無足採信。
（七）綜上所述，足見被告丁○○上開所辯，顯係卸責之詞。本件殺人部分事證明確
      ，其犯行堪以認定，自應論科。至被告另主張甲○○如何能自死者葉一正身上
      取得提款卡，並聲請調取臺灣臺南地方法院檢察署八十五年度營偵字第三六０
      五號卷云云。惟查該案件係認定因甲○○與葉一正交往而持有葉一正郵政存簿
      儲金，利用葉一正死亡之機會提款等語，有卷附臺灣臺南地方法院八十五年度
      易字第三六０五號、本院八十六年度上易字第三一九號刑事判決為證（本審卷
      ），尚無從認其提款與葉一正之死亡有直接關係，此項抗辯，亦無可採。
二、發回意旨以：原判決理由謂被害人頭部二圓孔與上訴人丁○○當庭所繪之兇器十
    字尖狀螺絲起子刺傷之傷口口徑大小相符，而為認定被害人頭部之傷係丁○○持
    十字尖狀螺絲起子所刺傷。然查卷內查無上訴人所稱持以行兇之螺絲起子扣案，
    僅有被告所繪之圖（見一審卷二第二０九頁），但並未有尺寸之標示等語。經本
    院向總務科調取工具，查得螺絲起子一把，與被告一審卷二第二０九頁所繪起子
    大小相符，有起子及勘驗筆錄在本院卷可憑，經將該起子送法醫研究所鑑定結果
    ，據其函復稱：檢附起子長二十一公分，手把長八．八公分，起子最大直徑０．
    五公分，由起子尖端為十字且帶尖端僅０．一公分，以施力面積小而施加之重力
    加速度於揮刺起子時，可由尖端導引重力作用於０．一公分之承受面積下，應可
    能穿刺皮膚及貫穿頭顱之膜狀骨，由螺旋為直徑０，五公分，依貫穿物質的彈性
    及物質與物質間碰撞之作用力，一般貫徹可達一．二倍或較大之口徑，即可達０
    ．六公分以上的貫穿洞痕。故若用螺絲起子刺傷頭顱，似與死者葉一正頭顱骨即
    顳骨所發現０．六０，至○．七公分圓形孔洞不相違背。」有該所九十三年一月
    二十七日法醫理字第○九二○○○四○二三號函在本院卷可按。故以起子刺殺人
    之頭顱足以致命。又參照法務部法醫研究所九十一年九月十六日法醫理字第○九
    一○○○二七四四號函暨所附之人體頭部解剖圖各乙紙所示之內容：人體頭顱在
    外觀上，顳骨、蝶骨、頂骨交接處相對性是顱骨較薄之區域，俗稱「太陽穴」。
    若以螺絲起子刺顱骨，則端視力道及銳度，若力道足夠，一般顱骨亦有可能刺穿
    ，而上述之太陽穴位置為顱骨較易貫穿之部位，其餘部位之外層（Cortex）均極
    厚且堅硬，故以螺絲起子刺入上開二部位，應可刺穿」。（見本院更三卷二第十
    二、二十二頁）。
三、發回意旨又以：１．法務部法醫研究所八十七年十一月三日法醫所文理字第０
    四五三號函謂：「八五三九二號法醫中心鑑定書中診斷葉一正死因為『頭部接觸
    射槍傷合併灼傷』，是原始第一次之鑑定書。２．該第二次鑑定書之鑑定結果，
    究竟是盧納密本於其專業知識所為之鑑定，抑或是應檢察官之要求，配合上訴人
    之供述而更易，非無疑義。３．又第二次鑑定書記載：「位於頭顱另左側的顳骨
    發現亦有一處約０‧六─０‧七公分圓形孔洞，也在顳頭皮（左耳朵前上方）發
    現有一處圓形孔洞約０‧七─０‧八公分（因當時把右側額骨創口認為是接觸射
    槍傷入口，對側之創口為出口，所以無記錄右側創口大小）。」等語（見上重訴
    字卷第二宗第五頁）。此部分記載包括孔洞之大小為第一次鑑定書所未明確記載
    （第一審卷第四宗第三之二頁、三之三頁）。４．按諸第一次鑑定之日期為85.8
    .21.，第二次鑑定日期為86.5.15.日，而被害人「歸真火葬場」之日期為85.6.2
    2.（上重更(三)卷二第四二頁），則盧納密於為第二次鑑定時，被害人是否已火化
    ？上述第一次鑑定書所未記載之資料係憑何而來？等語。經本院向法務部法醫研
    究所函查，經其於九十二年五月九日法醫理字第○九二○○○○七四七號函復，
    謂再更改鑑定結論並沒有比對屍體，亦不知屍體有無火化，第二次鑑定所依據之
    資料為第一次解剖之資料及繪圖稿。有該函在卷可按。
四、又查葉一正被押抵四樓後，林錫豐等三人應己○○之商請，同意丁○○延後付款
    ，旋即離去，己○○則留在三樓客廳，丁○○、陳坤鍾二人則上四樓房間內開始
    向葉一正逼問甲○○之下落，因葉一正拒不招出，丁○○一時怒不可抑，頓萌殺
    機，殺害葉一正，此己○○並不在場，業嗣後上樓為證人己○○供明否認目睹被
    告行兇（見本院九十二年三月四日筆錄），此外亦查無證據證明己○○目睹被告
    行兇，故己○○之證詞尚不足作為本案補強證據，併此明。
五、本件事證已明，應予依法論科。
六、核上訴人即被告丁○○殺人部分，所為係犯刑法第二百七十一條第一項之殺人罪
    ，被告丁○○係基於單一之殺人犯意，以單一行為之數舉動接續進行，而實現一
    個殺人犯罪構成要件，侵害同一法益，係接續犯，應包括的視為單純一罪。被告
    陳坤鍾係以與被告丁○○共同殺人之意阻止被告丁○○之母上樓阻攔丁○○殺害
    葉一正，與被告丁○○就殺人部分均為共同正犯，已如前述，又被告丁○○原本
    犯意僅在非法剝奪被害人葉一正之行動自由，嗣因丁○○逼問葉一正有關甲○○
    之下落，葉一正拒不招出，始一時怒不可遏，頓萌殺機，嗣被告丁○○於殺害葉
    一正後，方又另行起意焚屍，此一事實，迭據被告丁○○於原審調查時供明在卷
    （見原審卷第三宗第五十二頁反面、第四宗第四十六頁反面），故被告丁○○所
    犯殺人罪與已判決確定之損壞屍體罪及妨害自由罪間，均犯意各別，罪質互異，
    應各予分論併罰，公訴人認被告丁○○所犯殺人罪與妨害自由罪間，有方法與結
    果之牽連關係，應依牽連犯規定從一重處斷云云，尚有誤會。
七、原審就上訴人即被告丁○○殺人部分，以此部分事證明確，因予論罪科刑，固非
    無見。惟查：（一）被告丁○○殺害葉一正時，陳坤鍾基於與丁○○共同殺害葉
    一正之意，下樓去阻止丁○○之母上樓，而當時己○○在三樓客廳，則未參與，
    已如前述，原審認被告丁○○在刺葉一正時，陳坤鍾、己○○在旁觀看，容有違
    誤。（二）葉一正經被告刺殺後，在被告住處即已死亡，原判決認係在台南市○○路始因頭部被刺合併缺氧死亡，尚有未洽。（三）原判決認陳坤鐘協助被告將
    葉一正搬上汽車，致葉一正死亡，為陳坤鐘之犯罪行為，亦有未洽。（四）原判
    決引醫學名學者 Paulc．Gianneli及Edward．Jimwink elried合著科學之證據乙
    書第二版第十九節病理學論述，惟未將相關資料附卷，又未提示，程序不合法。
    本院審酌上開被告丁○○均執前詞，上訴意旨否認犯罪，雖不足採，惟原判決既
    有可議，自應由本院將原判決此部分撤銷改判。爰審酌被告丁○○僅因欲追問其
    前任女友之下落，即恣意花錢僱人押回被害人，並徒因被害人拒不招出，即遽下
    毒手殺害，並予焚屍滅跡，手段殘酷，泯滅人性，犯後復無悔意，惡性重大，嚴
    重危害社會治安，已不適於正常之社會生活等犯罪情狀，認其所犯殺人罪，顯有
    與社會永久隔離之必要，因而量處死刑，褫奪公權終身。至被告等犯罪所用之工
    具，或未扣案，或已燒剩灰燼，又均非違禁物，為免將來執行困難，爰均不為沒
    收之諭知；另扣案之玩具手槍乙把，並非被告等本案犯罪所用之工具，與本案無
    涉，自不得於本案宣告沒收，均併此敘明。
據上論斷，應依刑事訴訟法第三百六十九條第一項、第三百六十四條、第二百九十九
條第一項前段，刑法第二十八條、第二百七十一條第一項、第三十七條第一項，判決
如主文。
本案經檢察官吳萃芳到庭執行職務。
中    華    民    國      九十三      年      六      月      九        日
                                  臺灣高等法院臺南分院刑事第三庭
                                      審判長法官  楊    子    莊
                                            法官  陳    清    溪
                                            法官  莊    俊    華
右正本證明與原本無異。
如不服本判決，應於判決送達後十日內向本院提出上訴狀，其未敘述理由者並應於提
出上訴狀後十日內向本院補提理由書（應附繕本)。
                                      法院書記官  王    全    龍
中    華    民    國      九十三      年      六      月      十一      日
附錄：本判決論罪科
刑法第二百七十一條：
殺人者，處死刑、無期徒刑或十年以上有期徒刑。
前項之未遂犯罰之。
預備犯第一項之罪者，處二年以下有期徒刑。
